臺灣臺北地方法院民事判決　九十一年度簡上字第二四一號
　　上　訴　人　甲○○
　　訴訟代理人　洪振龍
　　被　上訴人　富邦證券金融股份有限公司
　　法定代理人　乙○○
右當事人間請求返還消費借貸款事件，上訴人對於中華民國九十年十一月一日本院臺
北簡易庭九十年度北簡字第一四六一三號第一審判決提起上訴，本院判決如左：
    主      文
原判決廢棄。
被上訴人在第一審之訴駁回。
第一、二審訴訟費用由被上訴人負擔。
    事      實
甲、上訴人方面：
一、聲明：如主文所示。
二、陳述：除與原審宣示判決筆錄所載者相同茲予引用外，補稱：
    本件被上訴人請求上訴人給付之金額並非上訴人下單買入股票之股款，而係被上
    訴人所委託之代理證券商公誠證券股份有限公司（下稱「公誠公司」）之營業員
    呂美慧（原名呂美惠）受新巨群集團吳祚欽、唐潤生等人詐欺，冒用上訴人之融
    資帳戶買入「中鋼構」、「聚亨」股票，事先並未獲得上訴人之同意或授權，案
    發後呂美慧已向臺灣臺北地方法院檢察署自首，並經鈞院以八十八年年度易字第
    一七七七號刑事判決判處有期徒刑六月，如易科罰金，以三百元折算一日，緩刑
    三年確定，系爭股款實為訴外人呂美慧冒用上訴人之名融資購入之股票損失，與
    上訴人無涉，該無權代理之買賣行為對上訴人自不生效力，原審認事用法殊有違
    誤。
三、證據：提出本院八十八年度易字第一七七七號刑事判決影本、本院九十年度北簡
    字第一四六一二號宣示判決筆錄各一份。
乙、被上訴人方面：
    未於言詞辯論期日到場，亦未提出書狀作何上訴聲明或陳述。
丙、本院依職權調取本院八十八年度易字第一七七七號刑事卷全卷。
    理      由
壹、程序方面：
    被上訴人經合法通知，未於言詞辯論期日到場，核無民事訴訟法第三百八十六條
    所列各款情形，爰依上訴人聲請，由其一造辯論而為判決。
貳、實體方面：
一、本件被上訴人起訴主張：上訴人為從事股票之融資融券信用交易，與被上訴人簽
    訂融資融券契約書，開立帳號0000－00000之證券信用交易帳戶，所謂
    之融資融券信用交易，其買賣過程係由上訴人在與被上訴人有簽訂代理契約之證
    券商處下單，並於下單時言明以融資或融券方式買進或賣出，上訴人下單之該筆
    買賣若經證券交易所撮合成功，則由證券商通知被上訴人，被上訴人再依與上訴
    人簽訂之融資融券契約規定辦理，嗣上訴人在公誠公司松江分公司為買進三十四
    萬一千股之「中鋼構」及「聚亨」股票，而於八十七年九月七日、同年月十四日
    、同年月十六日及同年十月八日向原告融資新台幣（下同）一千四百八十四萬八
    千元，上訴人並依約提供前揭股票予被上訴人以擔保其融資債務，惟因該股票「
    中鋼構」及「聚亨」股價下跌致維持率不足，被上訴人乃通知上訴人補足擔保，
    詎上訴人未予置理，依兩造簽訂之融資融券契約書第六條第一項之規定，如上訴
    人未依規定補足擔保之維持率，被上訴人應委託證券商在證券市場處分上訴人之
    各項擔保品，如有差額並應由上訴人補足，被上訴人遂依約於八十七年十一月二
    十一日、同年月二十三日處分擔保品，處分所得金額經扣除相關費用、利息、本
    金後尚不足八百六十五萬六千五百零六元，至於融資利息年息百分之九點七五之
    核算，係前開契約書第七條第一項之規定，由被上訴人訂定並報請主管機關備查
    ，爰依消費借貸法律關係先就本金二十萬元部分為部分請求，訴請上訴人清償借
    款本金二十萬元及自八十七年十一月二十四日起至清償日止，按年息百分之九點
    七五計算之利息，並自八十八年十一月二十四日起至清償日止，按上開利率年息
    百分之十計算之違約金等語。上訴人則以：本件被上訴人請求上訴人給付之金額
    並非上訴人下單買入股票之股款，而係被上訴人所委託之代理證券商公誠公司之
    營業員呂美慧（原名呂美惠）受新巨群集團吳祚欽、唐潤生等人詐欺，冒用上訴
    人之融資帳戶買入「中鋼構」、「聚亨」股票，事先並未獲得上訴人之同意或授
    權，案發後呂美慧已向臺灣臺北地方法院檢察署自首，並經本院以八十八年年度
    易字第一七七七號刑事判決有罪確定，系爭股款實為呂美慧冒用上訴人之名融資
    購入之股票損失，與上訴人無涉，該無權代理之買賣行為對上訴人自不生效力等
    語，資以抗辯。
二、被上訴人主張上訴人為從事股票之融資融券信用交易，與被上訴人簽訂融資融券
    契約書，開立帳號0000－00000之證券信用交易帳戶，嗣上訴人在公誠
    公司松江分公司為買進三十四萬一千股之「中鋼構」及「聚亨」股票，而於八十
    七年九月七日、同年月十四日、同年月十六日及同年十月八日向原告融資一千四
    百八十四萬八千元，上訴人並依約提供前揭股票予被上訴人以擔保其融資債務，
    惟因該股票「中鋼構」及「聚亨」股價下跌致維持率不足，被上訴人乃通知上訴
    人補足擔保，詎上訴人未予置理，依兩造簽訂之融資融券契約書第六條第一項之
    規定，如上訴人未依規定補足擔保之維持率，被上訴人應委託證券商在證券市場
    處分上訴人之各項擔保品，如有差額並應由上訴人補足，被上訴人遂依約於八十
    七年十一月二十一日、同年月二十三日處分擔保品，處分所得金額經扣除相關費
    用、利息、本金後尚不足八百六十五萬六千五百零六元之事實，為上訴人所否認
    ，並以前揭情詞置辯。被上訴人就上訴人向其融資融券之事實，雖提出富邦證券
    股份有限公司開立證券信用交易帳戶申請表影本、融資融券契約書影本、公誠公
    司歷史免交割明細表影本、富邦證券金融股份有限公司八十七年九月二十二日
    富金業發字第二九六號函影本各一份、公誠公司合併交割憑單影本二份為證，惟
    查：
  (一)按民事訴訟法第二百七十七條前段規定，當事人主張有利於己之事實者，就其事
    實有舉證之責任，且民事訴訟如係由原告主張權利者，應先由原告負舉證之責，
    若原告先不能舉證，以證實自己主張之事實為真實，則被告就其抗辯事實即令不
    能舉證，或其所舉證據尚有疵累，亦應駁回原告之請求（最高法院十七年上字第
    九一七號判例參照）。
  (二)查訴外人呂美慧於八十七年間，原係台北市○○路一三九號五樓公誠公司松江分
    公司之營業員，與訴外人即新巨群集團負責炒作股票之唐潤生熟識，雙方並有業
    務往來，於八十七年九月間，新巨群集團因連續炒作股票，資金吃緊，為解除融
    資壓力並套取現金，遂思以「融資換單」方式解套，乃推由唐潤生出面，與有業
    務往來之證券公司或營業員聯繫，請求提供人頭帳戶以買進股票。呂美慧明知本
    人係證券商之業務人員，依證券交易主管機關財政部證券管理委員會依證券交易
    法第七十條授權訂定之證券商負責人與業務人員管理規則第十六條第二項第八款
    、第十七款規定，不得以他人或親屬名義供客戶買賣有價證券，不得受理未具客
    戶委任書之代理人買賣，於不知新巨群集團企圖之情形下，為貪圖業績，且竟受
    唐潤生之請託，基於概括之犯意：
    1.先後提供其父親呂哲輝、母親甲○○（即上訴人）、堂弟陳家慶、陳家德、嬸
      嬸黃水滿分別於永利證券股份有限公司民生分公司（下稱「永利公司」）、倍
      利綜合證券股份有限公司大同分公司（下稱「倍利公司」）、吉星證券股份有
      限公司（下稱「吉星公司」）、聯邦銀行（下稱「聯邦公司」）如附表所示之
      帳戶及其不知情之客戶柳國智、陳昭福、賴文成、李幸桂等四人於公誠公司松
      江分行如附表所示之帳戶，共二十一個帳戶予唐潤生使用，唐潤生則利用此人
      頭帳戶，以融資方式，於附表所示之時間購買如附表一所示之「聚亨」、「台
      芳」、「中鋼構」等股票，股價合計三億四千九百十八萬九千元。
    2.明知唐潤生並未出具唐俊人委託買賣股票之委任書，仍接受唐潤生就唐俊人於
      公誠公司帳戶之委託，於附表二所示之時間買賣如附表二所示之「聚亨」、「
      台芳」、「中鋼構」等股票，股價合計二千八百二十五萬二千元，並完成交割
      。
    3.嗣於八十七年十一月二日新巨群集團爆發違約交割事件，「聚亨」股價無量崩
      跌，上述情事始經發現。
  (三)訴外人呂美慧就於前揭時地提出父親呂哲輝、母親甲○○（即上訴人）、堂弟陳
    家慶、陳家德、嬸嬸黃水滿及客戶柳國智、陳昭福、賴文成、李幸桂等人於公誠
    公司、永利公司、倍利公司、吉星公司、聯邦公司如附表所示之帳戶，供證人唐
    潤生使用，並接受唐潤生對於唐俊人於公誠公司帳戶之無委託書買賣，為如附表
    一、二所示之股票買賣等情均自白不諱，業經核與證人唐潤生、林清朗（吉星公
    司營業員）、林麗卿（永利公司營業員）、賴文成、唐俊人結證之情節相符，並
    有呂美慧提出之人頭戶名冊、買入時間表、虧損明細表、證金公司明細表、資金
    明細表、存摺、匯款單、「中鋼構」股票交割明細、戶籍謄本、唐潤生承諾交易
    款協議書及聲明書（見本院八十八年度易字第一七七七號刑事卷第二七頁至七八
    頁）、臺灣證券交易所股份有限公司八十八年八月九日台證密字第二四六○七
    號函及其呂哲輝等人之證券商開戶明細表、買賣交易對帳單、財政部證券暨期貨
    管理委員會八十八年九月十四日台財證（二）第八○七四八號函及其附件查核
    報告書附於上開刑事卷可稽，足堪為補強證據，可認呂美慧任意性自白之真實性
    ，故呂美慧自白堪信為真，又本院八十八年度易字第一七七七號刑事判決亦同此
    認定，是被上訴人主張本件係上訴人向其融資融券之事實，自難憑採。
三、綜上所論，被上訴人無法舉證證明上訴人為買進三十四萬一千股之「中鋼構」及
    「聚亨」股票，而於八十七年九月七日、同年月十四日、同年月十六日及同年十
    月八日向原告融資一千四百八十四萬八千元，上訴人並依約提供前揭股票予被上
    訴人以擔保其融資債務之事實，已如前述，從而，被上訴人訴請上訴人給付部分
    借款本金二十萬元及自八十七年十一月二十四日起至清償日止，按年息百分之九
    點七五計算之利息，並自八十八年十一月二十四日起至清償日止，按上開利率年
    息百分之十計算之違約金，即於法無據，為無理由，應予駁回。原審認被上訴人
    請求有理由而為被上訴人勝訴之判決，尚有未恰，上訴意旨指摘原判決不當，求
    予廢棄改判，為有理由，爰由本院予以廢棄改判，如主文第二項所示。
據上論結，本件上訴為有理由，依民事訴訟法第四百三十六條之一第三項、第三百八
十五條第一項、第四百五十條、第七十八條，判決如主文。
中　　　華　　　民　　　國　　九十一　　　年　　 五　　 月　　　七　　　日
　　　　　　　　　　　　　　　　　臺灣臺北地方法院民事第四庭
　　　　　　　　　　　　　　　　　　　審判長法　　　官　謝明珠
　　　　　　　　　　　　　　　　　　　　　　法　　　官　陳博文
　　　　　　　　　　　　　　　　　　　　　　法　　　官　孫萍萍
本件係照原本作成
不得上訴
中　　　華　　　民　　　國　　九十一　　　年　　 五　　 月　　　七　　　日
　　　　　　　　　　　　　　　　　　　　　　法院書記官　袁以明
附表一：
┌────┬──────┬───┬───┬───┬───┬────────┐
│證券公司│帳號        │姓名  │股票  │日期  │股數  │金額            │
├────┼──────┼───┼───┼───┼───┼────────┤
│公誠公司│○○一○○一│陳家德│聚亨  │9.3.│二四○│00000000│
├────┼──────┼───┼───┼───┼───┼────────┤
│公誠公司│○○○九七六│李幸桂│聚亨  │9.3.│二四○│00000000│
├────┼──────┼───┼───┼───┼───┼────────┤
│永利公司│一六六五四二│呂哲輝│聚亨  │9.4.│一九八│00000000│
├────┼──────┼───┼───┼───┼───┼────────┤
│倍利公司│六二七四    │呂麗萍│聚亨  │9.4.│一九八│00000000│
├────┼──────┼───┼───┼───┼───┼────────┤
│吉星公司│○三七五八○│陳家德│聚亨  │9.4.│一九八│00000000│
├────┼──────┼───┼───┼───┼───┼────────┤
│倍利公司│六三七一    │甲○○│聚亨  │9.4.│一九八│00000000│
├────┼──────┼───┼───┼───┼───┼────────┤
│公誠公司│○○○六三三│呂麗萍│聚亨  │9.4.│一五○│0000000  │
├────┼──────┼───┼───┼───┼───┼────────┤
│倍利公司│二○四五    │陳家慶│聚亨  │9.4.│一九八│00000000│
├────┼──────┼───┼───┼───┼───┼────────┤
│公誠公司│○○一○六九│甲○○│聚亨  │9.4.│一九八│00000000│
├────┼──────┼───┼───┼───┼───┼────────┤
│倍利公司│六四○七    │呂哲輝│聚亨  │9.4.│一九八│00000000│
├────┼──────┼───┼───┼───┼───┼────────┤
│吉星公司│○一四四六四│呂麗萍│聚亨  │9.4.│一九八│00000000│
├────┼──────┼───┼───┼───┼───┼────────┤
│吉星公司│○○九七七○│呂哲輝│聚亨  │9.4.│一九八│00000000│
├────┼──────┼───┼───┼───┼───┼────────┤
│聯邦公司│○一一六九二│甲○○│聚亨  │9.4.│一九八│00000000│
├────┼──────┼───┼───┼───┼───┼────────┤
│公誠公司│○○一五七七│黃水滿│聚亨  │9.4.│一九五│00000000│
├────┼──────┼───┼───┼───┼───┼────────┤
│永利公司│○四○○九五│甲○○│聚亨  │9.4.│一九八│00000000│
├────┼──────┼───┼───┼───┼───┼────────┤
│吉星公司│○○九八五一│甲○○│聚亨  │9.4.│一九八│00000000│
├────┼──────┼───┼───┼───┼───┼────────┤
│公誠公司│○○一○七二│呂哲輝│聚亨  │9.4.│一九八│00000000│
├────┼──────┼───┼───┼───┼───┼────────┤
│聯邦公司│○一一六三四│呂哲輝│聚亨  │9.4.│一九八│00000000│
├────┼──────┼───┼───┼───┼───┼────────┤
│倍利公司│六二七四    │呂麗萍│台芳  │9.5.│一○○│0000000  │
├────┼──────┼───┼───┼───┼───┼────────┤
│公誠公司│○○一○○一│陳家德│中鋼構│9.9.│一三三│00000000│
├────┼──────┼───┼───┼───┼───┼────────┤
│公誠公司│○○一○六九│甲○○│中鋼構│9.10.│四三  │0000000  │
├────┼──────┼───┼───┼───┼───┼────────┤
│公誠公司│○○一○六九│甲○○│中鋼構│9.10.│七○  │0000000  │
├────┼──────┼───┼───┼───┼───┼────────┤
│公誠公司│○○一○七二│呂哲輝│中鋼構│9.11.│七○  │0000000  │
├────┼──────┼───┼───┼───┼───┼────────┤
│公誠公司│○○一○七二│呂哲輝│中鋼構│9.11.│七○  │0000000  │
├────┼──────┼───┼───┼───┼───┼────────┤
│公誠公司│○○一○六九│甲○○│中鋼構│9.14.│二○  │0000000  │
├────┼──────┼───┼───┼───┼───┼────────┤
│公誠公司│○○○九七六│李幸桂│中鋼構│9.16.│二○  │0000000  │
├────┼──────┼───┼───┼───┼───┼────────┤
│公誠公司│○○○六四六│陳昭福│中鋼構│9.19.│五二  │0000000  │
├────┼──────┼───┼───┼───┼───┼────────┤
│吉星公司│○○九八五一│甲○○│中鋼構│9.│七二  │0000000  │
├────┼──────┼───┼───┼───┼───┼────────┤
│公誠公司│○○○六四六│陳昭福│中鋼構│9.│四○  │0000000  │
├────┼──────┼───┼───┼───┼───┼────────┤
│公誠公司│○○一五七七│黃水滿│中鋼構│9.│四    │三二八○○○    │
├────┼──────┼───┼───┼───┼───┼────────┤
│公誠公司│○○一五七七│黃水滿│中鋼構│9.│五七  │0000000  │
├────┼──────┼───┼───┼───┼───┼────────┤
│吉星公司│○○九七七○│呂哲輝│中鋼構│9.│二四  │0000000  │
├────┼──────┼───┼───┼───┼───┼────────┤
│吉星公司│○○九七七○│呂哲輝│中鋼構│9.│七    │五七三五○○    │
├────┼──────┼───┼───┼───┼───┼────────┤
│公誠公司│○○一五七七│黃水滿│中鋼構│9.│三九  │0000000  │
├────┼──────┼───┼───┼───┼───┼────────┤
│公誠公司│○○一五七七│黃水滿│中鋼構│9.│二六  │0000000  │
├────┼──────┼───┼───┼───┼───┼────────┤
│吉星公司│○○九七七○│呂哲輝│中鋼構│9.│八○  │0000000  │
├────┼──────┼───┼───┼───┼───┼────────┤
│公誠公司│○○○六三三│呂麗萍│中鋼構│9.│四○  │0000000  │
├────┼──────┼───┼───┼───┼───┼────────┤
│公誠公司│○○○九七六│李幸桂│中鋼構│9.│二○  │0000000  │
├────┼──────┼───┼───┼───┼───┼────────┤
│倍利公司│六四○七    │呂哲輝│中鋼構│9.│一四○│00000000│
├────┼──────┼───┼───┼───┼───┼────────┤
│公誠公司│○○○六六二│賴文成│中鋼構│9.│八○  │0000000  │
├────┼──────┼───┼───┼───┼───┼────────┤
│倍利公司│二○四五    │陳家慶│中鋼構│9.│五○  │0000000  │
│公誠公司│○○○六四六│陳昭福│中鋼構│9.│五○  │0000000  │
├────┼──────┼───┼───┼───┼───┼────────┤
│公誠公司│○○一○○一│陳家德│中鋼構│10.2.│一一  │八八五五○○    │
├────┼──────┼───┼───┼───┼───┼────────┤
│公誠公司│○○○六三三│呂麗萍│中鋼構│10.2.│八三  │0000000  │
├────┼──────┼───┼───┼───┼───┼────────┤
│公誠公司│○○一五七七│黃水滿│中鋼構│10.2.│六    │四八○○○○    │
├────┼──────┼───┼───┼───┼───┼────────┤
│公誠公司│○○一○六九│甲○○│中鋼構│10.6.│一○  │0000000  │
├────┼──────┼───┼───┼───┼───┼────────┤
│公誠公司│○○○六三三│呂麗萍│中鋼構│10.6.│五    │三九七五○○    │
├────┼──────┼───┼───┼───┼───┼────────┤
│公誠公司│○○○九九二│柳國智│中鋼構│10.6.│七二  │0000000  │
├────┼──────┼───┼───┼───┼───┼────────┤
│公誠公司│○○○九九二│柳國智│中鋼構│10.6.│一○  │七九五○○○    │
├────┼──────┼───┼───┼───┼───┼────────┤
│公誠公司│○○一○○一│陳家德│中鋼構│10.6.│五    │三九七五○○    │
└────┴──────┴───┴───┴───┴───┴────────┘
附表二：
┌────┬──────┬───┬───┬───┬───┬────────┐
│證券公司│帳號        │姓名  │股票  │日期  │股數  │金額            │
├────┼──────┼───┼───┼───┼───┼────────┤
│公誠公司│○○○六二○│唐俊人│聚亨  │9.4.│一八五│00000000│
├────┼──────┼───┼───┼───┼───┼────────┤
│公誠公司│○○○六二○│唐俊人│台芳  │9.5.│一○○│0000000  │
├────┼──────┼───┼───┼───┼───┼────────┤
│公誠公司│○○○六二○│唐俊人│中鋼構│9.15.│四    │三四二○○○    │
├────┼──────┼───┼───┼───┼───┼────────┤
│公誠公司│○○○六二○│唐俊人│中鋼構│9.17.│五○  │0000000  │
├────┼──────┼───┼───┼───┼───┼────────┤
│公誠公司│○○○六二○│唐俊人│中鋼構│9.17.│七○  │0000000  │
└────┴──────┴───┴───┴───┴───┴────────┘
